---
title: "FPP3 Chapter 9 ARIMA Exercises (홀수 문제)"
author: "2176071 김수민"
date: "`r Sys.Date()`"
output:
  pdf_document:
    toc: false
    number_sections: false
    latex_engine: xelatex
header-includes:
  - \usepackage{fontspec}
  - \setmainfont{AppleGothic}
  - \usepackage{amsmath}
---

```{r setup, include=FALSE}
knitr::opts_chunk$set(
  echo = TRUE,
  message = FALSE,
  warning = FALSE,
  fig.width = 7,
  fig.height = 4,
  fig.align = "center"
)
if (!requireNamespace("urca", quietly = TRUE)) install.packages("urca")
```

```{r packages}
library(fpp3)
library(tsibble)
library(dplyr)
library(ggplot2)
library(gridExtra)
```

---

# Exercise 1

**Figure 9.32에는 36개, 360개, 1000개 랜덤 숫자의 ACF가 나와 있다.**

## (a) 각 그래프의 차이 설명 및 백색잡음 여부

세 ACF 그래프 모두 백색잡음(White Noise)을 나타낸다.  
다만 **표본 크기(n)**에 따라 임계값 $\pm \frac{1.96}{\sqrt{n}}$이 달라지므로, 그래프의 모양에 차이가 생긴다.

- $n=36$: 임계값이 가장 넓다 $(\pm 1.96/\sqrt{36} \approx \pm 0.327)$.  
  표본이 작아 우연에 의한 자기상관이 비교적 크게 나타날 수 있다.
- $n=360$: 임계값이 좁아진다 $(\pm 1.96/\sqrt{360} \approx \pm 0.103)$.  
  자기상관값들이 더 0에 가깝게 분포한다.
- $n=1000$: 임계값이 가장 좁다 $(\pm 1.96/\sqrt{1000} \approx \pm 0.062)$.  
  표본이 클수록 각 추정된 자기상관값이 0에 더 정밀하게 수렴한다.

세 경우 모두 임계값 내에 자기상관값들이 위치하므로, **모두 백색잡음**이라고 판단한다.

## (b) 임계값이 다른 이유 / 자기상관이 다른 이유

**임계값이 다른 이유:** 표본자기상관계수의 표준오차는 $\approx 1/\sqrt{n}$이므로,  
표본이 클수록 임계값이 작아진다 (더 정밀한 추정).

**자기상관이 다른 이유:** 자기상관 추정값 $\hat{r}_k$는 표본에 따라 달라지는 확률변수이다.  
각 그래프는 서로 다른 난수 집합에서 생성되었기 때문에,  
같은 백색잡음 과정이라도 추정된 자기상관값들이 서로 다르게 나타난다.  
표본이 클수록 분산이 줄어 0에 더 가까워지는 경향이 있다.

---

# Exercise 3

**다음 시계열에 대해 적절한 Box-Cox 변환과 차분 차수를 구하여 정상성을 확보하라.**

## (a) Turkish GDP from `global_economy`

```{r ex3a}
turkey_gdp <- global_economy |>
  filter(Country == "Turkey")

# 시계열 시각화
turkey_gdp |>
  autoplot(GDP) +
  labs(title = "Turkey GDP", y = "GDP (USD)", x = "Year")
```

```{r ex3a-lambda}
# Box-Cox 변환 파라미터 추정
lambda_turkey <- turkey_gdp |>
  features(GDP, features = guerrero) |>
  pull(lambda_guerrero)
cat("Guerrero lambda:", round(lambda_turkey, 3), "\n")
```

```{r ex3a-transform}
# 변환 후 시각화
turkey_gdp |>
  mutate(GDP_bc = box_cox(GDP, lambda_turkey)) |>
  autoplot(GDP_bc) +
  labs(
    title = paste0(
      "Box-Cox 변환된 Turkey GDP (lambda = ",
      round(lambda_turkey, 3), ")"
    ),
    y = "Transformed GDP", x = "Year"
  )
```

```{r ex3a-diff}
# 차분 횟수 확인
turkey_gdp |>
  mutate(GDP_bc = box_cox(GDP, lambda_turkey)) |>
  features(GDP_bc, unitroot_ndiffs)
```

**결론:** $\lambda \approx 0.157$로 로그 변환에 가깝다.  
1차 차분 후 정상성을 확보할 수 있다.

---

## (b) Accommodation takings in Tasmania from `aus_accommodation`

```{r ex3b}
tasmania <- aus_accommodation |>
  filter(State == "Tasmania")

tasmania |>
  autoplot(Takings) +
  labs(
    title = "Tasmania Accommodation Takings",
    y = "Takings", x = "Quarter"
  )
```

```{r ex3b-lambda}
lambda_tas <- tasmania |>
  features(Takings, features = guerrero) |>
  pull(lambda_guerrero)
cat("Guerrero lambda:", round(lambda_tas, 3), "\n")
```

```{r ex3b-transform}
tasmania |>
  mutate(Takings_bc = box_cox(Takings, lambda_tas)) |>
  autoplot(Takings_bc) +
  labs(
    title = paste0(
      "Box-Cox 변환된 Tasmania Takings (lambda = ",
      round(lambda_tas, 3), ")"
    ),
    y = "Transformed Takings"
  )
```

```{r ex3b-diff}
tasmania |>
  mutate(Takings_bc = box_cox(Takings, lambda_tas)) |>
  features(Takings_bc, unitroot_nsdiffs)

tasmania |>
  mutate(
    Takings_bc = box_cox(Takings, lambda_tas),
    Takings_sdiff = difference(Takings_bc, 4)
  ) |>
  features(Takings_sdiff, unitroot_ndiffs)
```

**결론:** $\lambda \approx 0.002$로 로그 변환에 해당한다.  
분기 데이터이므로 계절 차분(lag=4) 1회 후 추가 차분 없이 정상성이 확보된다 (nsdiffs=1, ndiffs=0).

---

## (c) Monthly sales from `souvenirs`

```{r ex3c}
souvenirs |>
  autoplot(Sales) +
  labs(
    title = "Monthly Souvenir Sales",
    y = "Sales", x = "Month"
  )
```

```{r ex3c-lambda}
lambda_souv <- souvenirs |>
  features(Sales, features = guerrero) |>
  pull(lambda_guerrero)
cat("Guerrero lambda:", round(lambda_souv, 3), "\n")
```

```{r ex3c-transform}
souvenirs |>
  mutate(Sales_bc = box_cox(Sales, lambda_souv)) |>
  autoplot(Sales_bc) +
  labs(
    title = paste0(
      "Box-Cox 변환된 Souvenir Sales (lambda = ",
      round(lambda_souv, 3), ")"
    ),
    y = "Transformed Sales"
  )
```

```{r ex3c-diff}
souvenirs |>
  mutate(Sales_bc = box_cox(Sales, lambda_souv)) |>
  features(Sales_bc, unitroot_nsdiffs)

souvenirs |>
  mutate(
    Sales_bc = box_cox(Sales, lambda_souv),
    Sales_sdiff = difference(Sales_bc, 12)
  ) |>
  features(Sales_sdiff, unitroot_ndiffs)
```

**결론:** $\lambda \approx 0.002$으로 로그 변환 적용. 계절 차분(lag=12) 1회 후 추가 차분 없이 정상성이 확보된다 (nsdiffs=1, ndiffs=0).

---

# Exercise 5

**Chapter 2 Exercise 7의 소매 데이터에서 적절한 차분 차수를 구하라.**

```{r ex5}
set.seed(12345678)
myseries <- aus_retail |>
  filter(`Series ID` == sample(aus_retail$`Series ID`, 1))

# 시각화
myseries |>
  autoplot(Turnover) +
  labs(
    title = "Selected Australian Retail Series",
    y = "Turnover", x = "Month"
  )
```

```{r ex5-lambda}
# Box-Cox 변환
lambda_retail <- myseries |>
  features(Turnover, features = guerrero) |>
  pull(lambda_guerrero)
cat("Guerrero lambda:", round(lambda_retail, 3), "\n")

myseries |>
  mutate(Turnover_bc = box_cox(Turnover, lambda_retail)) |>
  autoplot(Turnover_bc) +
  labs(
    title = paste0("Box-Cox 변환 (lambda = ", round(lambda_retail, 3), ")"),
    y = "Transformed Turnover"
  )
```

```{r ex5-diff}
# 계절 차분 필요 여부
myseries |>
  mutate(T_bc = box_cox(Turnover, lambda_retail)) |>
  features(T_bc, unitroot_nsdiffs)

# 계절 차분 후 단위근 검정
myseries |>
  mutate(
    T_bc = box_cox(Turnover, lambda_retail),
    T_sdiff = difference(T_bc, 12)
  ) |>
  features(T_sdiff, unitroot_ndiffs)
```

```{r ex5-plot-diff}
myseries |>
  mutate(
    T_bc = box_cox(Turnover, lambda_retail),
    T_diff = difference(difference(T_bc, 12), 1)
  ) |>
  autoplot(T_diff) +
  labs(title = "계절 차분 + 1차 차분 후", y = "Differenced", x = "Month")
```

**결론:** 실행 결과 `nsdiffs = 1`, `ndiffs = 0`이다.  
즉 Box-Cox 변환(lambda = `r round(lambda_retail, 3)`) 후 계절 차분(lag=12) 1회만으로 정상성이 확보된다. 추가 1차 차분은 필요하지 않다.  
위 시각화는 시계열의 변화 양상을 파악하기 위해 계절 차분에 1차 차분을 추가로 적용한 결과이다 (과차분(over-differencing)에 해당).

---

# Exercise 7

**`aus_airpassengers` 데이터 (1970-2011년 호주 항공 승객 수)에 ARIMA 모델을 적합시켜라.**

## (a) 자동 ARIMA 모델 선택

```{r ex7a}
aus_airpassengers |>
  autoplot(Passengers) +
  labs(
    title = "Australian Air Passengers (1970-2011)",
    y = "Passengers (millions)", x = "Year"
  )
```

```{r ex7a-model}
fit_air <- aus_airpassengers |>
  model(ARIMA = ARIMA(Passengers))

report(fit_air)
```

```{r resid-helper, include=FALSE}
plot_residuals <- function(fit, title = "잔차 진단") {
  innov <- residuals(fit, type = "innovation") |>
    dplyr::pull(.resid) |>
    as.numeric() |>
    (\(x) x[is.finite(x)])()

  n  <- length(innov)
  ci <- qnorm(0.975) / sqrt(n)
  ac <- acf(innov, lag.max = min(24, n %/% 4), plot = FALSE)
  acf_df <- data.frame(lag = as.integer(ac$lag)[-1],
                       acf = as.numeric(ac$acf)[-1])

  p1 <- ggplot(data.frame(t = seq_len(n), r = innov), aes(t, r)) +
    geom_line(colour = "steelblue", linewidth = 0.5) +
    geom_hline(yintercept = 0, linetype = "dashed") +
    labs(x = "시점", y = "Residual", title = title)
  p2 <- ggplot(acf_df, aes(lag, acf)) +
    geom_segment(aes(xend = lag, yend = 0), colour = "steelblue") +
    geom_hline(yintercept = c(-ci, ci), linetype = "dashed", colour = "red") +
    geom_hline(yintercept = 0) +
    labs(x = "Lag", y = "ACF", title = "잔차 ACF")
  p3 <- ggplot(data.frame(r = innov), aes(r)) +
    geom_histogram(bins = 15, fill = "steelblue", colour = "white") +
    labs(x = "Residual", y = "빈도", title = "잔차 히스토그램")

  gridExtra::grid.arrange(p1, p2, p3, nrow = 3)
}
```


```{r ex7a-residuals}
plot_residuals(fit_air, title = "ARIMA 모델 잔차 진단")
```

```{r ex7a-forecast}
fit_air |>
  forecast(h = 10) |>
  autoplot(aus_airpassengers) +
  labs(
    title = "ARIMA 모델 10기간 예측",
    y = "Passengers (millions)", x = "Year"
  )
```

## (b) Backshift operator 표기

```{r ex7b-extract}
# 자동 선택 모델의 order 추출
air_spec <- fit_air$ARIMA[[1]]$fit$spec
p_air <- air_spec$p
d_air <- air_spec$d
q_air <- air_spec$q
```

자동 선택된 모델은 **ARIMA(`r p_air`, `r d_air`, `r q_air`)**이다.

```{r ex7b-params}
params_air <- fit_air |> tidy()
params_air
```

```{r ex7b-values, echo=FALSE}
# 각 파라미터 값 추출
params_tbl <- fit_air |> tidy()
ma_terms <- params_tbl |> filter(grepl("^ma", term))
ma1_val <- round(ma_terms$estimate[1], 4)
```

**Backshift operator 표기:**

선택 모델은 ARIMA(0, 2, 1)이므로 AR 항이 없고 MA(1) 항만 존재한다.

$$
(1-B)^{2}\, y_t = \left(1 + (`r ma1_val`)\,B\right) \varepsilon_t
$$

> 파라미터 수치는 위 `tidy()` 출력값이 자동 대입된다. `report(fit_air)`로 전체 모델을 확인한다.

## (c) ARIMA(0,1,0) with drift

```{r ex7c}
fit_air_c <- aus_airpassengers |>
  model(
    auto = ARIMA(Passengers),
    rw_drift = ARIMA(Passengers ~ 1 + pdq(0, 1, 0))
  )

fit_air_c |>
  forecast(h = 10) |>
  autoplot(aus_airpassengers) +
  labs(
    title = "ARIMA 모델 비교: Auto vs ARIMA(0,1,0) drift",
    y = "Passengers (millions)", x = "Year"
  )
```

ARIMA(0,1,0) with drift는 단순 랜덤워크+드리프트 모델이다.  
자동 선택 모델(ARIMA(0,2,1))과 비교하면, drift 모델은 선형 추세를 가정하는 반면 auto 모델은 2차 차분을 통해 가속 성장도 포착할 수 있어 예측 경로 및 구간의 폭이 다르게 나타난다.

## (d) ARIMA(2,1,2) with drift

```{r ex7d}
fit_air_d <- aus_airpassengers |>
  model(
    auto = ARIMA(Passengers),
    arima212 = ARIMA(Passengers ~ 1 + pdq(2, 1, 2)),
    arima212_nc = ARIMA(Passengers ~ 0 + pdq(2, 1, 2))
  )

fit_air_d |>
  forecast(h = 10) |>
  autoplot(aus_airpassengers) +
  labs(
    title = "ARIMA(2,1,2) with/without drift 비교",
    y = "Passengers (millions)", x = "Year"
  )
```

상수항(`~ 1`)을 포함한 모델은 드리프트(장기 증가 추세)를 포착한다. 반면 상수항을 제거(`~ 0`)하면 장기 예측이 마지막 관측값 수준에서 정체되거나 불안정해질 수 있다.

## (e) ARIMA(0,2,1) with constant

```{r ex7e}
fit_air_e <- aus_airpassengers |>
  model(ARIMA(Passengers ~ 1 + pdq(0, 2, 1)))

fit_air_e |>
  forecast(h = 10) |>
  autoplot(aus_airpassengers) +
  labs(
    title = "ARIMA(0,2,1) with constant",
    y = "Passengers (millions)", x = "Year"
  )
```

ARIMA 모델에서 2차 차분($d=2$) + 상수항 조합은 2차(quadratic) 추세를 의미하므로,  
예측값이 급격하게 증가하는 경향이 생긴다. 이 데이터에서는 (a)의 자동 선택 모델인 ARIMA(0,2,1)에 상수항이 없는 것과 달리, 상수항을 추가함으로써 예측이 더욱 가파르게 증가함을 확인할 수 있다.

---

# Exercise 9

**`aus_arrivals`: 1981 Q1 – 2012 Q3 호주 방문 국제 방문객 수 (분기별)**

## (a) 한 국가 선택 및 시계열 시각화

Japan을 선택한다.

```{r ex9a}
japan_arrivals <- aus_arrivals |>
  filter(Origin == "Japan")

japan_arrivals |>
  autoplot(Arrivals) +
  labs(
    title = "일본에서 호주로의 방문객 수 (분기별)",
    y = "방문객 수 (천명)", x = "분기"
  )
```

**시계열 특성:**  
1980년대 중반부터 2000년 초반까지 증가 추세가 있었으나,  
이후 감소 추세로 전환되었다. 뚜렷한 계절성도 관찰된다.

## (b) 차분으로 정상성 확보

```{r ex9b}
# 계절 차분 여부 확인
japan_arrivals |>
  features(Arrivals, unitroot_nsdiffs)

japan_arrivals |>
  mutate(Arrivals_sdiff = difference(Arrivals, 4)) |>
  features(Arrivals_sdiff, unitroot_ndiffs)
```

```{r ex9b-plot}
japan_arrivals |>
  mutate(Arrivals_diff = difference(difference(Arrivals, 4), 1)) |>
  autoplot(Arrivals_diff) +
  labs(
    title = "일본 방문객: 계절 차분 + 1차 차분",
    y = "차분된 방문객 수"
  )
```

## (c) 차분 후 ACF 분석

```{r ex9c}
japan_arrivals |>
  mutate(Arrivals_diff = difference(difference(Arrivals, 4), 1)) |>
  ACF(Arrivals_diff) |>
  autoplot() +
  labs(title = "차분 후 ACF")
```

lag-1에서 유의한 음의 스파이크 이후 급격히 절단(cut-off)되어 **MA(1)** 성분을 시사하며,  
lag-4(계절 lag)에서도 유의한 음의 스파이크가 관찰되어 계절 **MA(1)** 성분을 시사한다.

## (d) 차분 후 PACF 분석

```{r ex9d}
japan_arrivals |>
  mutate(Arrivals_diff = difference(difference(Arrivals, 4), 1)) |>
  PACF(Arrivals_diff) |>
  autoplot() +
  labs(title = "차분 후 PACF")
```

lag-1에서 유의한 음의 스파이크가 있고 이후 절단되어 **AR(1)** 성분 가능성을 시사하며,  
lag-2에서도 유의한 값이 나타나 **AR(2)** 가능성도 있다.  
lag-4(계절 lag)에서도 유의한 값이 관찰되어 계절 **AR(1)** 가능성을 시사한다.

## (e) 추천 모델

위 ACF/PACF 플롯을 바탕으로 모델을 추론한다.

**비계절 성분 (d=1, D=1 차분 후 기준):**

- **ACF:** lag-1에서 유의한 음의 스파이크 이후 급격히 절단 → **MA(1)** 성분 시사
- **PACF:** lag-1~2에서 유의한 값이 나타나고 이후 감소 → **AR(1) 또는 AR(2)** 가능성

**계절 성분 (lag = 4, 8 기준):**

- **ACF:** lag-4(계절 lag)에서 유의한 음의 스파이크 → 계절 **MA(1)** 성분 시사
- **PACF:** 계절 lag에서 점진적 감소 → 계절 MA 쪽이 더 우세

따라서 추천 모델은 $\text{ARIMA}(1,1,1)(0,1,1)_4$ 또는 $\text{ARIMA}(2,1,0)(0,1,1)_4$이다.  
아래 AICc 비교를 통해 최종 모델을 결정한다.

```{r ex9e-candidates}
fit_japan_cand <- japan_arrivals |>
  model(
    cand1 = ARIMA(Arrivals ~ pdq(1, 1, 1) + PDQ(0, 1, 1)),
    cand2 = ARIMA(Arrivals ~ pdq(2, 1, 0) + PDQ(0, 1, 1)),
    cand3 = ARIMA(Arrivals ~ pdq(0, 1, 1) + PDQ(0, 1, 1))
  )

glance(fit_japan_cand) |> select(.model, AIC, AICc, BIC)
```

## (f) 자동 ARIMA와 비교

```{r ex9f}
fit_japan <- japan_arrivals |>
  model(auto = ARIMA(Arrivals))

report(fit_japan)

fit_japan |>
  forecast(h = 12) |>
  autoplot(japan_arrivals) +
  labs(
    title = "일본 방문객 예측 (자동 ARIMA)",
    y = "방문객 수 (천명)"
  )
```

```{r ex9f-compare, echo=FALSE}
auto_spec_j <- fit_japan$auto[[1]]$fit$spec
auto_model_str <- sprintf(
  "ARIMA(%d,%d,%d)(%d,%d,%d)[%d]",
  auto_spec_j$p, auto_spec_j$d, auto_spec_j$q,
  auto_spec_j$P, auto_spec_j$D, auto_spec_j$Q, auto_spec_j$period
)

aicc_cand <- glance(fit_japan_cand) |> select(.model, AICc)
best_cand <- aicc_cand$.model[which.min(aicc_cand$AICc)]
aicc_auto <- glance(fit_japan) |> pull(AICc)
aicc_best_cand <- min(aicc_cand$AICc)
```

**자동 선택 결과:** 자동 ARIMA가 선택한 모델은 **`r auto_model_str`**이다.

**모델 비교 판단:**

- 9(e)에서 수동으로 검토한 후보 중 AICc 기준 최적은 **`r best_cand`** (AICc = `r round(aicc_best_cand, 2)`)이다.
- 자동 ARIMA의 AICc = `r round(aicc_auto, 2)`이다.
- 자동 선택 모델이 9(e) 최적 후보와 **같다면** → 수동 분석과 자동 탐색이 일치하므로 해당 모델에 대한 신뢰도가 높다.
- 자동 선택 모델이 9(e) 최적 후보와 **다르다면** → 자동 ARIMA가 더 넓은 범위를 탐색하여 더 낮은 AICc를 달성한 것이므로, **AICc가 더 낮은 자동 선택 모델이 더 낫다**고 판단한다.
- 일반적으로 `ARIMA()` 자동 탐색은 AICc를 최소화하도록 최적화되어 있으므로, 동일 기준에서는 자동 선택 모델이 수동 후보 이상의 성능을 가진다.

## (g) Backshift operator 표기

```{r ex9g-extract}
japan_spec <- fit_japan$auto[[1]]$fit$spec
p_j <- japan_spec$p
d_j <- japan_spec$d
q_j <- japan_spec$q
P_j <- japan_spec$P
D_j <- japan_spec$D
Q_j <- japan_spec$Q
sp_j <- japan_spec$period

params_japan <- fit_japan |> tidy()
params_japan
```

```{r ex9g-vals, echo=FALSE}
ph  <- params_japan |> filter(grepl("^ar",  term)) |> pull(estimate)
th  <- params_japan |> filter(grepl("^ma",  term)) |> pull(estimate)
PH  <- params_japan |> filter(grepl("^sar", term)) |> pull(estimate)
TH  <- params_japan |> filter(grepl("^sma", term)) |> pull(estimate)
cns <- params_japan |> filter(term == "constant")   |> pull(estimate)

ma1_j  <- if (length(th)  > 0) round(th[1],  4) else 0
sar1_j <- if (length(PH)  > 0) round(PH[1],  4) else 0
sma1_j <- if (length(TH)  > 0) round(TH[1],  4) else 0
```

자동 선택된 모델은 **ARIMA(`r p_j`,`r d_j`,`r q_j`)(`r P_j`,`r D_j`,`r Q_j`)[`r sp_j`]**이다.

**Backshift operator 표기:**

$$
(1-B)^{`r d_j`}(1-B^{`r sp_j`})^{`r D_j`}
\left(1 - (`r sar1_j`)\,B^{`r sp_j`}\right)
y_t
=
\left(1 + (`r ma1_j`)\,B\right)
\left(1 + (`r sma1_j`)\,B^{`r sp_j`}\right)
\varepsilon_t
$$

**수치 대입 전개식** ($w_t = (1-B)(1-B^4)y_t$로 정의할 때):

$$
w_t - (`r sar1_j`)\,w_{t-4}
= \varepsilon_t + (`r ma1_j`)\,\varepsilon_{t-1} + (`r sma1_j`)\,\varepsilon_{t-4} + (`r round(ma1_j * sma1_j, 4)`)\,\varepsilon_{t-5}
$$

여기서 $w_t$는 계절 차분 및 1차 차분 후 시계열이며, 실제 수치는 `tidy()` 출력을 참조한다.

---

# Exercise 11

**`aus_production`에서 전기(electricity), 시멘트(cement), 가스(gas) 중 하나를 선택하여 계절 ARIMA를 적합시켜라.**

Cement를 선택한다.

## (a) 변환 필요 여부

```{r ex11a}
cement <- aus_production |>
  select(Quarter, Cement) |>
  filter(!is.na(Cement))

cement |>
  autoplot(Cement) +
  labs(
    title = "호주 시멘트 생산량 (분기별)",
    y = "Cement (천 톤)", x = "분기"
  )

lambda_cement <- cement |>
  features(Cement, features = guerrero) |>
  pull(lambda_guerrero)
cat("Guerrero lambda:", round(lambda_cement, 3), "\n")
```

실행 결과 $\lambda \approx -0.309$이므로 Box-Cox 변환을 적용한다.  
($\lambda < 0$이므로 역수 변환에 가까우며, 분산 안정화 효과를 기대할 수 있다.)

## (b) 정상성 확인 및 차분

```{r ex11b}
cement |>
  mutate(Cement_bc = box_cox(Cement, lambda_cement)) |>
  features(Cement_bc, unitroot_nsdiffs)

cement |>
  mutate(
    Cement_bc = box_cox(Cement, lambda_cement),
    Cement_sdiff = difference(Cement_bc, 4)
  ) |>
  features(Cement_sdiff, unitroot_ndiffs)
```

```{r ex11b-plot}
cement |>
  mutate(
    Cement_bc   = box_cox(Cement, lambda_cement),
    Cement_diff = difference(Cement_bc, 4)
  ) |>
  autoplot(Cement_diff) +
  labs(title = "Box-Cox + 계절 차분 후", y = "Differenced Cement")
```

**결론:** nsdiffs = 1이므로 계절 차분(lag=4) 1회가 필요하고, 이후 ndiffs = 0이므로 추가 차분은 불필요하다.  
즉 Box-Cox 변환 후 계절 차분 1회만으로 정상성이 확보된다.

## (c) 모델 후보 식별

```{r ex11c}
# ACF/PACF
cement |>
  mutate(
    Cement_bc   = box_cox(Cement, lambda_cement),
    Cement_diff = difference(Cement_bc, 4)
  ) |>
  gg_tsdisplay(Cement_diff, plot_type = "partial") +
  labs(title = "계절 차분 후 ACF & PACF")
```

```{r ex11c-models}
fit_cement <- cement |>
  model(
    auto   = ARIMA(box_cox(Cement, lambda_cement)),
    m1     = ARIMA(box_cox(Cement, lambda_cement) ~ pdq(1, 0, 1) + PDQ(1, 1, 1)),
    m2     = ARIMA(box_cox(Cement, lambda_cement) ~ pdq(0, 0, 1) + PDQ(0, 1, 1))
  )

glance(fit_cement) |> select(.model, AIC, AICc, BIC)
```

**AIC 기반 모델 비교:**

문제에서 요구하는 기준은 **AIC**이다. AIC는 $-2\log L + 2k$로 정의되며, 값이 **작을수록** 더 좋은 모델을 의미한다.  
AICc는 소표본 보정 AIC로, 관측치 수가 충분히 클 때는 AIC와 거의 동일하게 움직인다.

- 세 모델 중 AIC가 가장 낮은 모델을 최적 모델로 선택한다.
- `auto` 모델은 `ARIMA()` 함수가 AICc를 최소화하며 자동 탐색한 결과이므로 일반적으로 AIC도 가장 낮거나 이에 준하는 값을 가진다.
- `m1`(pdq(1,0,1)+PDQ(1,1,1))과 `m2`(pdq(0,0,1)+PDQ(0,1,1))는 수작업 후보 모델로, AIC 값을 `auto`와 비교하여 자동 선택 결과의 타당성을 검증한다.

## (d) 잔차 진단

```{r ex11d}
best_cement <- fit_cement |> select(auto)
report(best_cement)

plot_residuals(best_cement, title = "최적 모델 잔차 진단 (Cement)")
```

**잔차 진단 판단:**

잔차 시계열은 뚜렷한 패턴 없이 0 주변에서 무작위로 변동하고, ACF에서 임계값을 벗어나는 유의한 스파이크가 관찰되지 않으며, 히스토그램은 정규분포에 가까운 형태를 보인다.  
따라서 **잔차는 백색잡음**으로 판단하며, 선택된 모델이 데이터를 적절히 설명하고 있다고 결론 내린다.

## (e) 24개월 예측

```{r ex11e}
best_cement |>
  forecast(h = "2 years") |>
  autoplot(cement) +
  labs(
    title = "호주 시멘트 생산량 24개월 예측",
    y = "Cement (천 톤)", x = "분기"
  )
```

## (f) ETS와 비교

```{r ex11f}
fit_compare <- cement |>
  model(
    ARIMA = ARIMA(box_cox(Cement, lambda_cement)),
    ETS   = ETS(box_cox(Cement, lambda_cement))
  )

fit_compare |>
  forecast(h = "2 years") |>
  autoplot(cement, level = NULL) +
  labs(
    title = "ARIMA vs ETS 예측 비교 (Cement)",
    y = "Cement (천 톤)",
    colour = "모델"
  )
```

**결론:** 두 모델의 예측 경로를 비교하여 어느 모델이 더 합리적인지 판단한다.  
일반적으로 계절성이 뚜렷한 데이터에서는 두 모델 모두 유사한 성능을 보인다.

---

# Exercise 13

**`tourism` 데이터에 ARIMA 모델을 적합시키고 "Snowy Mountains"와 "Melbourne" 예측을 확인하라.**

## (a) 모든 시계열에 ARIMA 적합

```{r ex13a, cache=TRUE}
fit_tourism <- tourism |>
  model(ARIMA = ARIMA(Trips))
```

## (b) 예측 생성

```{r ex13b}
fc_tourism <- fit_tourism |>
  forecast(h = "3 years")
```

## (c) Snowy Mountains & Melbourne 예측 확인

```{r ex13c-snowy}
# Snowy Mountains
fc_tourism |>
  filter(Region == "Snowy Mountains") |>
  autoplot(
    tourism |> filter(Region == "Snowy Mountains")
  ) +
  labs(
    title = "Snowy Mountains 지역 예측",
    y = "여행객 수 (천명)", x = "분기"
  ) +
  facet_wrap(~Purpose, scales = "free_y")
```

```{r ex13c-melb}
# Melbourne
fc_tourism |>
  filter(Region == "Melbourne") |>
  autoplot(
    tourism |> filter(Region == "Melbourne")
  ) +
  labs(
    title = "Melbourne 지역 예측",
    y = "여행객 수 (천명)", x = "분기"
  ) +
  facet_wrap(~Purpose, scales = "free_y")
```

**합리성 평가:**

**Snowy Mountains:**

Snowy Mountains는 스키·설경 관광지로 계절성이 극도로 강한 지역이다. Purpose별 특성을 살펴보면:

- **Holiday:** 겨울(Q3) 집중 패턴이 뚜렷하다. 자동 ARIMA가 계절 차분(D=1)을 포함하면 계절 피크를 잘 포착하는지 확인한다. 만약 예측 구간이 지나치게 넓거나 계절 진폭이 과소/과대 추정되면 모델이 부적합한 것이다.
- **Business:** 방문객 수가 적고 불규칙하여 단순 ARIMA(0,1,0) 같은 모델이 선택될 수 있다. 이 경우 예측값이 과거 마지막 관측값 주변에서 평탄하게 유지되며 계절성을 전혀 반영하지 못할 수 있으므로, 예측의 활용 가치가 낮다.
- **Visiting/Other:** 표본이 짧거나 데이터 변동이 크면 자동 ARIMA가 과적합하거나 단순 모델을 선택할 위험이 있다.

**Melbourne:**

Melbourne은 대도시로 모든 Purpose에서 상대적으로 안정적인 시계열을 보인다.

- **Holiday:** 완만한 증가 추세 + 약한 계절성이 관찰된다. 자동 ARIMA가 드리프트를 포함한 ARIMA(p,1,q) 계열을 선택하면 증가 추세를 잘 포착한다. 예측이 역사적 성장 경로를 연장하는 형태이면 합리적이다.
- **Business:** 분기별 패턴이 비교적 규칙적이므로 계절 ARIMA가 적절하다. 예측 구간이 좁고 추세가 유지되면 합리적이다.
- **Visiting:** 단기 변동이 크지 않아 예측이 안정적으로 나올 가능성이 높다.
- **Other:** 데이터 볼륨이 작아 불확실성이 크게 나타날 수 있다.

일부 시계열에서 데이터가 불규칙하거나 짧을 경우, 자동 ARIMA가 단순 모델(예: ARIMA(0,1,0))을  
선택할 수 있어 예측의 유용성이 제한될 수 있다.

---

# Exercise 15

**`pelt` 데이터의 눈신발토끼(Snowshoe Hare) 모피 거래량 (1845–1935)**

## (a) 시계열 시각화

```{r ex15a}
pelt |>
  autoplot(Hare) +
  labs(
    title = "눈신발토끼 모피 거래량 (Hudson Bay Company, 1845-1935)",
    y = "모피 수 (마리)", x = "Year"
  )
```

## (b) 모델 식별

주어진 모델:
$$
y_t = c + \phi_1 y_{t-1} + \phi_2 y_{t-2} + \phi_3 y_{t-3} + \phi_4 y_{t-4} + \varepsilon_t
$$

이 모델은 **AR(4)** 과정이며, ARIMA 표기로는 $\text{ARIMA}(4, 0, 0)$, 즉 $p=4, d=0, q=0$.

## (c) ACF/PACF 분석 — 모델의 적절성

```{r ex15c}
pelt |>
  gg_tsdisplay(Hare, plot_type = "partial") +
  labs(title = "Hare 데이터 ACF & PACF")
```

**해석:**

- **ACF:** 천천히 감소하는 패턴 (삼각함수적 감쇠) — AR 과정을 시사
- **PACF:** lag 4 이후 절단(cut-off) — AR(4) 모델이 적합함을 시사

즉, PACF에서 lag 1~4까지 유의하고 lag 5 이후 0에 가까워지므로 AR(4) 모델이 적절하다.

## (d) 수작업 예측 (1936–1938, next three years)

마지막 5개 관측값:

| 연도 | 1931 | 1932 | 1933 | 1934 | 1935 |
|------|------|------|------|------|------|
| Hare | 19520 | 82110 | 89760 | 81660 | 15760 |

추정 파라미터: $c = 30993$, $\phi_1 = 0.82$, $\phi_2 = -0.29$, $\phi_3 = -0.01$, $\phi_4 = -0.22$

$$\hat{y}_{1936} = 30993 + 0.82(15760) - 0.29(81660) - 0.01(89760) - 0.22(82110)$$

```{r ex15d}
c_val <- 30993
phi1 <- 0.82
phi2 <- -0.29
phi3 <- -0.01
phi4 <- -0.22

y1931 <- 19520
y1932 <- 82110
y1933 <- 89760
y1934 <- 81660
y1935 <- 15760

# 1936 예측
y1936 <- c_val + phi1 * y1935 + phi2 * y1934 + phi3 * y1933 + phi4 * y1932
cat("1936 예측:", round(y1936), "\n")

# 1937 예측
y1937 <- c_val + phi1 * y1936 + phi2 * y1935 + phi3 * y1934 + phi4 * y1933
cat("1937 예측:", round(y1937), "\n")

# 1938 예측
y1938 <- c_val + phi1 * y1937 + phi2 * y1936 + phi3 * y1935 + phi4 * y1934
cat("1938 예측:", round(y1938), "\n")
```

문제 원문은 **"next three years"**이므로 예측 대상은 1936, 1937, 1938 총 3개 연도이다.

## (e) R로 모델 적합 및 예측 비교

```{r ex15e}
fit_hare <- pelt |>
  model(AR4 = ARIMA(Hare ~ pdq(4, 0, 0)))

report(fit_hare)

fit_hare |>
  forecast(h = 3) |>
  autoplot(pelt) +
  labs(
    title = "AR(4) 모델 예측 (next three years: 1936–1938)",
    y = "모피 수 (마리)", x = "Year"
  )
```

**수작업 예측과의 차이 원인:**

1. R의 `ARIMA()`는 최대우도추정(MLE)으로 파라미터를 추정하므로,  
   문제에서 제시된 파라미터값과 미묘하게 다를 수 있다.
2. 예측 구간은 추정 불확실성을 반영하여 자동으로 계산된다.
3. 수작업 계산은 점 예측만 가능하지만, R은 예측 분포 전체를 제공한다.
