---
title: "HW08 -- FPP3 10장 연습문제 (1, 3, 5)"
author: "2176071 김수민"
date: "`r Sys.Date()`"
output:
  pdf_document:
    latex_engine: xelatex
    toc: false
    number_sections: false
header-includes:
  - \usepackage{kotex}
  - \usepackage{geometry}
  - \geometry{margin=1in}
  - \usepackage{booktabs}
  - \setmainfont{Apple SD Gothic Neo}
  - \setsansfont{Apple SD Gothic Neo}
  - \setmonofont{Courier New}
---

```{r setup, include=FALSE}
knitr::opts_chunk$set(
  echo    = TRUE,
  message = FALSE,
  warning = FALSE,
  fig.width  = 7,
  fig.height = 4
)
library(fpp3)
library(tidyverse)
```

---

# 연습문제 1 — Lake Huron 수위 (ARMA 오차를 가진 동적 회귀 모형)

**문제:** `LakeHuron` 데이터셋을 이용하여 (a) tsibble로 변환, (b) knot=1920인 구간선형 추세(piecewise linear trend) + ARMA 오차 모형 적합, (c) 이후 30년 예측 수행.

## (a) `as_tsibble()`로 변환

```{r ex1a}
# LakeHuron: base R ts object (1875-1972, annual)
lake_tsbl <- as_tsibble(LakeHuron)

# rename columns
lake_tsbl <- lake_tsbl |>
  rename(Year = index, Level = value)

head(lake_tsbl)
```

`as_tsibble()`은 `ts` 객체의 시간 인덱스를 자동으로 인식하여 `tsibble`로 변환한다.
`index`는 연도, `value`는 호수 수위(feet)가 된다.

```{r ex1a-plot}
lake_tsbl |>
  autoplot(Level) +
  labs(title = "Lake Huron Level (1875–1972)",
       y = "Level (feet)", x = "Year")
```

## (b) 구간선형 추세 (knot=1920) + ARMA 오차

```{r ex1b}
# knot at 1920: piecewise linear trend
lake_fit <- lake_tsbl |>
  model(
    ARIMA(Level ~ trend() + I(pmax(Year - 1920, 0)))
  )

report(lake_fit)
```

`ARIMA()` 내에 `trend()`로 전체 선형 추세를, `I(pmax(Year - 1920, 0))`으로 1920년 이후 기울기 변화량을 지정한다. ARIMA가 자동으로 ARMA 오차 구조를 선택한다.

추정 결과를 보면 `trend()` 계수는 -0.057(1920년 이전 연간 감소), `I(pmax(Year-1920, 0))` 계수는 +0.063으로, 1920년 이후 순 기울기는 -0.057 + 0.063 = **약 +0.006**으로 거의 수평에 가깝다. 즉 **1920년 이전**에는 수위가 완만히 감소하고, **1920년 이후**에는 추세가 수평으로 전환된다.

```{r ex1b-resid}
lake_fit |>
  gg_tsresiduals() +
  labs(title = "Residuals: Piecewise Linear + ARMA (Lake Huron)")
```

잔차의 ACF를 보면 대부분의 lag에서 유의수준 내에 있어 ARMA(2,0,0) 구조가 자기상관을 충분히 흡수하였음을 확인할 수 있다.

## (c) 향후 30년 예측

```{r ex1c}
# forecast 30 years from 1973: 1973-2002
future_years <- new_data(lake_tsbl, n = 30)

lake_fc <- forecast(lake_fit, new_data = future_years)

lake_fc |>
  autoplot(lake_tsbl) +
  labs(title = "Lake Huron: 30-Year Forecast (Piecewise Linear + ARMA)",
       y = "Level (feet)", x = "Year")
```

**외삽 추세의 현실성 평가:**
모형에 따르면 1920년 이전에는 수위가 완만히 감소하는 추세이나, 1920년을 기점으로 추세가 거의 수평으로 전환된다. 예측 그래프에서도 이후 30년간(1973–2002) 예측 중앙값이 수평에 가까운 것을 확인할 수 있다. 그러나 호수 수위는 강수량·증발량 등의 기상 요인에 의해 결정되므로, 과거 추세의 단순 외삽은 현실적 신뢰도가 낮다. 예측 구간(prediction interval)도 시간이 지날수록 급격히 넓어지므로 장기 예측의 불확실성이 매우 크다.

---

# 연습문제 3 — 일별 전력 수요 (온도 구간선형 knot)

**문제:** `vic_elec` 데이터로 일별 전력 수요를 모형화하되, 온도의 이차함수 대신 25°C를 knot으로 하는 구간선형(piecewise linear) 함수를 사용. 최적 knot 위치를 AICc로 탐색.

## 데이터 준비

```{r ex3-data}
vic_elec_daily <- vic_elec |>
  filter(year(Time) == 2014) |>
  index_by(Date = date(Time)) |>
  summarise(
    Demand      = sum(Demand) / 1e3,
    Temperature = max(Temperature),
    Holiday     = any(Holiday)
  ) |>
  mutate(
    Temp2 = I(pmax(Temperature - 25, 0)),
    Day_Type = case_when(
      Holiday             ~ "Holiday",
      wday(Date) %in% 2:6 ~ "Weekday",
      TRUE                ~ "Weekend"
    )
  )

glimpse(vic_elec_daily)
```

`Temp2 = pmax(Temperature - 25, 0)`: 온도가 25°C 초과일 때만 양수 값을 가지는 추가 기울기 항으로, 냉방 수요 증가를 모형화한다.

```{r ex3-plot}
vic_elec_daily |>
  ggplot(aes(x = Temperature, y = Demand, colour = Day_Type)) +
  geom_point(alpha = 0.5) +
  labs(title = "Daily Electricity Demand vs Temperature (2014)",
       x = "Max Temperature (°C)", y = "Demand (GWh)")
```

## 모형 적합 (knot = 25°C)

```{r ex3-fit}
elec_fit <- vic_elec_daily |>
  model(
    ARIMA(Demand ~ Temperature + Temp2 + Day_Type + PDQ(0,0,0))
  )

report(elec_fit)
```

`Temperature` 계수(-0.61)는 25°C 이하 구간의 기울기로, 온도가 낮을수록 난방 수요가 증가함을 나타낸다. `Temp2` 계수(+4.28)는 25°C 초과 구간의 **추가** 기울기로, 냉방 수요가 급격히 증가함을 의미한다. `PDQ(0,0,0)`으로 계절 ARIMA 항은 제외하고 비계절 ARIMA 구조만 자동 탐색한다.

```{r ex3-resid}
elec_fit |>
  gg_tsresiduals() +
  labs(title = "Residuals: Piecewise Linear Temp + ARIMA (Electricity)")
```

잔차 ACF에서 lag 7 부근에 유의한 스파이크가 관찰되어 주간(7일) 계절성이 일부 남아 있을 수 있다. 전반적인 잔차 분포는 정규분포에 가까우며, 대부분의 lag에서 자기상관이 제거되었다.

## 최적 Knot 위치 탐색

```{r ex3-knot-search}
# compare AICc across knot candidates
knots <- seq(18, 32, by = 1)

aic_vals <- map_dbl(knots, function(k) {
  vic_elec_daily |>
    mutate(TempK = I(pmax(Temperature - k, 0))) |>
    model(ARIMA(Demand ~ Temperature + TempK + Day_Type + PDQ(0,0,0))) |>
    glance() |>
    pull(AICc)
})

knot_result <- tibble(knot = knots, AICc = aic_vals)

knot_result |>
  ggplot(aes(x = knot, y = AICc)) +
  geom_line() +
  geom_point() +
  geom_vline(xintercept = knots[which.min(aic_vals)],
             linetype = "dashed", colour = "red") +
  labs(title = "AICc by Knot Position (°C)",
       x = "Knot (°C)", y = "AICc")

cat("Best knot:", knots[which.min(aic_vals)], "deg C\n")
cat("Min AICc:", min(aic_vals), "\n")
```

AICc가 최소인 knot 위치(22°C)가 최적이다. 빨간 점선이 선택된 최적 knot를 표시한다. 이는 처음 가정한 25°C보다 낮은 온도에서 이미 냉방 수요가 증가하기 시작함을 의미하며, 빅토리아주의 기후 특성상 22°C부터 에어컨 가동이 본격화되는 것으로 해석할 수 있다.

## 최적 Knot로 예측

```{r ex3-forecast}
best_knot <- knots[which.min(aic_vals)]

# refit with optimal knot
elec_fit_best <- vic_elec_daily |>
  mutate(Temp2_best = I(pmax(Temperature - best_knot, 0))) |>
  model(
    ARIMA(Demand ~ Temperature + Temp2_best + Day_Type + PDQ(0,0,0))
  )

# 14-day forecast from end of 2014
future_elec <- new_data(vic_elec_daily |>
                          mutate(Temp2_best = I(pmax(Temperature - best_knot, 0))),
                        n = 14) |>
  mutate(
    Temperature  = 20,   # assumed value
    Temp2_best   = I(pmax(Temperature - best_knot, 0)),
    Day_Type     = factor(
      case_when(
        wday(Date) %in% 2:6 ~ "Weekday",
        TRUE                ~ "Weekend"
      ),
      levels = c("Holiday", "Weekday", "Weekend")  # same levels as training data
    )
  )

elec_fc <- forecast(elec_fit_best, new_data = future_elec)

elec_fc |>
  autoplot(vic_elec_daily |>
             mutate(Temp2_best = I(pmax(Temperature - best_knot, 0))) |>
             tail(60)) +
  labs(title = paste0("14-Day Electricity Forecast (Knot = ", best_knot, "°C)"),
       y = "Demand (GWh)")
```

예측 기간의 기온을 20°C로 고정 가정하였기 때문에, 예측 수요 수준(약 150~200 GWh)이 실제 훈련 데이터의 평균 수준(약 200~350 GWh)보다 낮게 나타난다. 실제 예측 시에는 미래 기온 예보값을 사용하는 것이 바람직하다. 예측 구간은 시간이 지날수록 넓어지며 모형의 불확실성을 반영한다.

---

# 연습문제 5 — 미국 휘발유: 조화 회귀 + ARIMA 오차

**문제:** `us_gasoline` 전체 시계열에 대해 (a) TSLM으로 구간선형 추세 + Fourier 항 적합, (b) ARIMA로 재적합, (c) 잔차 진단, (d) 1년 예측.

## (a) TSLM — 조화 회귀 + 구간선형 추세

```{r ex5-data}
us_gasoline |>
  autoplot(Barrels) +
  labs(title = "US Weekly Gasoline Consumption",
       y = "Million Barrels per Day")
```

```{r ex5-tslm-search}
# select K and knot position by AICc
# search K from 1 to 6 (period = 52 weeks)
K_vals <- 1:6

cv_tslm <- map_dfr(K_vals, function(k) {
  fit <- us_gasoline |>
    model(
      TSLM(Barrels ~ trend() + I(pmax(as.numeric(Week) - 500, 0)) +
             fourier(K = k))
    )
  glance(fit) |> mutate(K = k)
})

cv_tslm |>
  select(K, AICc, CV) |>
  arrange(AICc)
```

```{r ex5-tslm-best}
best_K <- cv_tslm$K[which.min(cv_tslm$AICc)]
cat("Best K:", best_K, "\n")

gas_tslm <- us_gasoline |>
  model(
    TSLM(Barrels ~ trend() + I(pmax(as.numeric(Week) - 500, 0)) +
           fourier(K = best_K))
  )

report(gas_tslm)
```

`fourier(K = best_K)`는 주기 52주의 계절성을 `K`쌍의 sin/cos 항으로 근사한다. `K`가 클수록 복잡한 계절 패턴을 포착하지만 과적합 위험이 있어, AICc로 최적 `K`를 선택한다.

`report()` 출력에서 구간선형 항 `I(pmax(Week-500, 0))`의 계수가 `NA`로 나타나는데, 이는 `trend()`와의 **완전 다중공선성(perfect collinearity)** 때문이다. `trend()`가 이미 선형 추세 전체를 설명하므로, TSLM에서는 구간선형 추가 기울기 항이 중복되어 제거된다. 다음 단계에서 ARIMA로 재적합하면 이 항이 정상적으로 추정된다.

## (b) ARIMA로 재적합 (동일한 외생변수 유지)

```{r ex5-arima}
gas_arima <- us_gasoline |>
  model(
    ARIMA(Barrels ~ trend() + I(pmax(as.numeric(Week) - 500, 0)) +
            fourier(K = best_K) + PDQ(0,0,0))
  )

report(gas_arima)
```

`ARIMA()`로 재적합하면 TSLM과 동일한 외생변수를 유지하면서 잔차의 ARMA 구조를 자동으로 추정한다. TSLM에서 NA였던 구간선형 추세 항의 계수(+0.013)도 이제 정상적으로 추정된다. 선택된 모형은 MA(5) 오차 구조로, 5기간 전까지의 충격이 현재 값에 영향을 미친다.

## (c) 잔차 진단

```{r ex5-resid}
gas_arima |>
  gg_tsresiduals(lag_max = 52) +
  labs(title = "Residuals: Harmonic Regression + ARIMA (US Gasoline)")
```

```{r ex5-ljungbox}
augment(gas_arima) |>
  features(.innov, ljung_box, lag = 52, dof = best_K * 2 + 2)
```

Ljung-Box 검정 결과 p-value = 0으로, 유의수준 0.05에서 잔차에 **유의한 자기상관이 여전히 존재**한다는 결론을 내린다. ACF 플롯에서도 대부분의 lag에서 유의한 자기상관이 관찰된다. 이는 현재 MA(5) 오차 구조와 K=6 Fourier 항만으로는 휘발유 소비의 복잡한 주간 패턴을 완전히 설명하지 못함을 시사한다. PDQ 제약을 완화하거나 K를 추가로 조정하면 모형 개선이 가능하다.

## (d) 향후 1년(52주) 예측

```{r ex5-forecast}
gas_fc <- gas_arima |>
  forecast(h = 52)

gas_fc |>
  autoplot(us_gasoline |> tail(156)) +
  labs(title = "US Gasoline: 52-Week Forecast (Harmonic Regression + ARIMA)",
       y = "Million Barrels per Day",
       x = "Week")
```

```{r ex5-forecast-summary}
gas_fc |>
  as_tibble() |>
  select(Week, .mean) |>
  summarise(
    Forecast_Mean_Min = min(.mean),
    Forecast_Mean_Max = max(.mean),
    Forecast_Mean_Avg = mean(.mean)
  )
```

예측값은 계절 패턴을 반영하여 여름철 소비 증가와 겨울철 감소를 포착한다. ARIMA 오차 구조 덕분에 단순 TSLM 대비 단기 예측 정확도가 향상된다. 다만 Ljung-Box 검정에서 잔차의 자기상관이 완전히 제거되지 않았으므로, 예측 구간의 신뢰성에는 한계가 있다.

---
